【裁判字號】    97,易,252
【裁判日期】    980305
【裁判案由】    詐欺
【裁判全文】
臺灣高雄地方法院刑事判決               97年度易字第252號
公  訴  人  臺灣高雄地方法院檢察署檢察官
被      告  丙○○
            甲○○
共      同
選任辯護人  鍾義律師
上列被告因詐欺案件，經檢察官提起公訴（96年度偵字第19258
、19259號），本院判決如下：
    主  文
丙○○無罪。
甲○○無罪。
    理  由
一、公訴意旨略以：被告丙○○係址設高雄市三民區○○○路47
    3 巷37號端隆興業有限公司（下稱端隆公司）之負責人，與
    被告甲○○係夫妻，均明知端隆公司於民國95年4 月間，已
    積欠下大量債務，資金週轉不靈，猶基於為自己不法所有之
    意圖：(1)被告丙○○自95年9 月26日起至96年1 月25日止，
    基於詐欺故意，佯向告訴人詮盛工業股份有限公司（下稱詮
    盛公司）之業務經理戊○○訂購各式鋁材，使告訴人詮盛公
    司陷於錯誤，自95年9 月起至96年1 月止，依指示運交價值
    共新臺幣（下同）453 萬6,066 元之鋁材。(2)被告丙○○與
    甲○○基於詐欺取財之犯意聯絡，於95年8 月間某時許（起
    訴書誤載為96年2 月9 日前某日），共同前往高雄縣鳥松鄉
    ○○路245 號告訴人福笙不銹鋼實業有限公司（下稱福笙公
    司），佯稱需貨孔急，向告訴人福笙公司訂購不銹鋼材料，
    使告訴人福笙公司自95年10月24日（起訴書誤載為96年2 月
    9 日）起至96年2 月9 日止，陸續運交其等價值共384 萬9,
    951 元（起訴書誤載為239 萬9,621 元）之鋁板（起訴書誤
    載為鋼材）。嗣告訴人詮盛公司與福笙公司收受自端隆公司
    之支票屆期提示均遭退票，2 公司始悉受騙。因認被告2 人
    均涉犯刑法第339條第1 項之詐欺取財罪嫌等語。
二、證據能力部分：
    按被告以外之人於審判外之言詞或書面陳述，除法律有規定
    者外，不得作為證據。又被告以外之人於審判外之陳述，雖
    不符前4 條之規定，而經當事人於審判程序同意作為證據，
    法院審酌該言詞陳述或書面陳述作成時之情況，認為適當者
    ，亦得為證據。當事人、代理人或辯護人於法院調查證據時
    ，知有第159 條第1 項不得為證據之情形，而未於言詞辯論
    終結前聲明異議者，視為有前項之同意，刑事訴訟法第159
    條第1 項、第159 條之5 第1 項、第2 項分別定有明文。查
    本案認定事實所引用之後述卷證資料，除原已符同法第159
    條之1 至第159 條之4 規定、及法律另有規定等傳聞法則例
    外規定，而得作為證據外，其餘卷證資料，並無證據證明係
    公務員違背法定程序所取得，而檢察官、被告2 人及辯護人
    於本院行準備程序及審理時，均不爭執其證據能力，且本院
    審酌前揭陳述作成時之情況，並無違法取證之瑕疵，亦認以
    之作為證據為適當，是本件有關被告以外之人於審判外之言
    詞或書面陳述等供述證據，依前揭法條意旨，自均得為證據
    。至辯護人雖就銷貨對帳單，未有簽收人簽名之部分，主張
    因被告2 人無法確認是否收受貨品，而認無證據能力云云。
    然此抗辯僅係爭執證明力之有無，尚與取證是否違法之證據
    能力無涉，辯護人容有誤會，附此敘明。
三、按犯罪事實應依證據認定之，無證據不得認定犯罪事實，刑
    事訴訟法第154 條第2 項定有明文。又認定犯罪事實所憑之
    證據，雖不以直接證據為限，間接證據亦包括在內；然而無
    論係直接或間接證據，其為訴訟上之證明，須於通常一般之
    人均不致有所懷疑，而得確信其為真實之程度者，始得據為
    有罪之認定，倘其證明尚未達到此一程度，而有合理性之懷
    疑存在時，即難為有罪之認定。再者，告訴人之告訴係以使
    被告受刑事訴追為目的，是其陳述是否與事實相符，仍應調
    查其他證據以資審認，此有最高法院52年台上字第1300號、
    76年臺上字第4986號判例可資參照。次按刑法第339 條詐欺
    罪之成立，須行為人意圖為自己不法之所有，而行使詐術使
    人陷於錯誤而交付財物或行為人因此而獲得財產上之不法利
    益為要件，而債務人於債之關係成立後，如有債務不履行之
    情形，在一般社會經驗上可能之原因甚多，縱令有遲延給付
    或不為給付之情形，苟無足以證明其在債之關係發生時自始
    故意藉此從事財產犯罪之積極證據，仍不得僅以債信違反之
    客觀事態，即推定債務人有詐欺取財或得利之犯意。
四、公訴人認被告2 人涉有前開詐欺罪嫌，係以證人即詮盛公司
    董事長丁○○、業務經理戊○○、福笙公司副總經理乙○○
    於偵查中之指訴、被告2 人偵查中之供述、詮盛公司估價單
    14張、詮盛公司銷貨對帳單4 張等為主要論斷之依據。訊據
    被告2 人固供承有於上開時、地，或單獨或共同，分別向告
    訴人詮盛、福笙公司訂購上揭材料，並已如期向瑞助營造股
    份有限公司（下稱瑞助公司）領取帷幕牆工程之貨款，惟均
    堅決否認有何詐欺犯行，均辯稱：端隆公司於95年4 月間，
    被倒債很多錢，當時公司有將近2 億元其他工程在施作，因
    鋼鐵漲價，鋼鐵公司要求給付現金，再加上其等承作的工程
    大部分是政府工程，工程驗收請款要經過很多程序，以致週
    轉不靈，才無法如期給付工程款給告訴人詮盛、福笙公司，
    其等不是蓄意詐欺等語。
五、經查：
  (一)被告丙○○於前揭時、地，向告訴人詮盛公司訂購前揭鋁材
    ，並陸續交付端隆公司之支票以償貨款一節，業據證人丁○○、戊○○證述綦詳，被告丙○○亦坦認在卷，並有詮盛公
    司估價單14張、詮盛公司銷貨對帳單4 張在卷可稽（見96年
    度他字第3471號卷，下稱偵卷一，第4 至14頁），上揭事實
    堪信屬實。而被告2 人共同於前揭時、地，向告訴人福笙公
    司訂購前揭鋁板，並陸續交付端隆公司之支票以償貨款等情
    ，業據證人乙○○於本院審理時證稱：福笙公司於95年8 、
    9 月間起開始因瑞助公司之工程送貨至96年2 月9 日止等語
    （見本院卷二第179 頁），核與被告丙○○於偵訊時供稱：
    從95年8 月份起陸續向告訴人福笙公司訂貨，並與被告甲○○一起到告訴人福笙公司催貨等語相符（見96年度偵字第19
    258 號卷，下稱偵卷三，第14頁），足徵被告2 人本件與告
    訴人福笙公司訂貨之交易時間應自95年8 月間某日起甚明。
    此外，並有福笙公司報價專用單影本1 紙、客戶月份對帳單
    簡易表5 紙、出貨單17紙附卷可稽（見本院卷一第95至110
    頁）。又被告2 人對於向福笙公司訂貨數量亦不爭執，上揭
    事實，堪認為真實。
  (二)被告丙○○之端隆公司（下稱被告公司）係於94年12月14日
    與瑞助公司簽訂工程合約，由被告公司向瑞助公司承攬竹南
    生技標準廠房新建工程中之鋁帷幕牆工程（下稱竹南工程）
    ，被告2 人，因而以端隆公司名義，單獨或共同，分別向告
    訴人詮盛公司訂購本件鋁材、告訴人福笙公司訂購本件鋁板
    ，而告訴人詮盛、福笙公司交付予端隆公司之鋁材、鋁板確
    均運送至瑞助公司上開工程工地等情，業據被告2 人供述明
    確，並經證人戊○○於本院審理時證稱：被告公司有標到工
    程，才會找其公司合作，本件訂購的材料，後來被告公司廠
    長吳德興，有跟其聯絡說竹南工程還有缺一部分料，故應該
    這批貨有用到竹南工程等語（見本院卷二第170 、172 頁）
    ，證人乙○○於本院審理時證稱：被告公司有標到標案才向
    其公司訂購材料，本件其知道該批貨是要用於瑞助公司在竹
    南科學園區之工程，且實際上被告公司訂購後，該批貨有全
    部用於該工程上等語（見本院卷二第175 至177 頁），並有
    工料合約書影本1 份在卷可參（見本院卷一第140 至148 頁
    ），足證被告2 人確係因承包工程而向告訴人詮盛、福笙公
    司訂購鋁材、鋁板，則本件應係一般正常之工程交易，被告
    並無對詮盛、福笙公司施用詐術。
  (三)被告公司向告訴人詮盛、福笙公司所訂購前揭鋁材、鋁板之
    規格，係客製化規格，非一般通用規格等情，業據證人戊○○於本院審理時證稱：被告公司所訂購貨物，係其公司特別
    為被告公司設計的模組，有固定規格等語（見本院卷二第16
    9 頁），證人乙○○亦於本院審理時證稱：客製化的產品，
    其公司係依照被告公司需求規格去製作不銹鋼鋼材、鋁板、
    金屬類等語（見本院卷二第175 頁），足見被告2 人向告訴
    人詮盛、福笙公司訂購之貨物，係符合特定工程之一定規格
    材料，尚非可適用於一般市面工程，轉售並不容易。又被告
    公司向告訴人詮盛、福笙公司訂貨後，均將前揭材料用於竹
    南工程等情，業據證人戊○○、乙○○證述如前，益徵被告
    2 人並無將本案鋁材、鋁板轉售圖利之不法意圖可言。準此
    ，被告2 人向告訴人詮盛、福笙公司訂購前揭材料，數量均
    有所憑，而急迫性亦因工程進度所致，是非可僅憑被告公司
    與告訴人詮盛、福笙公司間之本件交易數量大於往日，遽認
    本件被告2 人有施用詐術之嫌。
  (四)被告2 人於前揭時、地，單獨或共同分別向告訴人詮盛、福
    笙公司訂購前揭材料前，被告公司均有陸續向2 家公司訂購
    材料，並償還貨款一節，業據證人戊○○於本院審理時證稱
    ：其公司與被告公司陸續交易已有好幾年，付款情形不是很
    好，有時開票很久或沒開出，要催款，但最後均有償還貨款
    （見本院卷二第168 至169 頁、第171 、172 頁）、證人乙○○於本院審理時證稱：其公司與被告公司自91、92年開始
    交易，本件瑞助竹南工程前，貨款均有兌現，但票期較長等
    語（見本院卷二第177 、178 頁），足見被告2 人與告訴人
    間於本件支票跳票前，雙方亦曾陸續有債權債務關係，且被
    告2 人雖還款期間較長，惟仍均依約清償，則難謂被告2 人
    分別或共同向告訴人詮盛、福笙公司嗣後訂購前揭材料之初
    ，有主觀意圖不法所有之詐欺故意。
  (五)衡情票據之簽發，亦有信用擔保之功能，以利現金資金不足
    者，得以藉票據之簽發暫緩現金之實際給付，是非可以簽發
    支票之初無現金資產，即謂發票人於發票之初有詐欺之故意
    ，縱令事後有跳票情事，仍屬民事債務不履行之範疇，究與
    明知票據已拒絕往來，確無兌現之可能，卻仍持續簽發票據
    ，而有意圖不法所有主觀詐欺故意之情尚有不同。查告訴人
    詮盛公司所持有被告公司支票9 張，發票日自95年1 月11日
    起至95年12月11日止，共313 萬9,867 元；告訴人福笙公司
    所持有被告公司支票8 張，發票日自95年1 月11日起至95年
    11月11日止，共81萬7,988 元，均獲兌現一節，有日盛國際
    商業銀行股份有限公司集中作業組97年6 月3 日日銀字第09
    72W00045510 號函所附支票正、反面影本9 張、華南商業銀
    行大昌分行97年6 月9 日（97）華昌字第970095號函所附支
    票正、反面影本8 張在卷可佐（見本院卷二第29至39頁、第
    42至58頁），足見被告丙○○於95年9 月26日向告訴人詮盛
    公司、被告丙○○、甲○○於95年8 月間向告訴人福笙公司
    分別訂購前揭材料後，於本案被告公司支票跳票前，亦曾陸
    續清償前揭票款。而證人戊○○於本院審理時證稱：被告丙○○於96年1 月前仍有支付貨款等語（見本院卷二第171 頁
    ），證人乙○○證稱：95年1 月11日至96年1 月31日被告公
    司有付給其公司181 萬餘元等語（見本院卷第180 頁），益
    徵被告2 人分別或共同向告訴人詮盛、福笙公司訂購前揭材
    料後，仍盡其能力償還債務，並未故意向其等公司訂貨後，
    遽不清償貨款，自難僅憑被告2 人嗣後因資金週轉不靈，而
    有跳票等情，遽而認定被告2 人於訂貨之初始即有不法所有
    之意圖。至證人戊○○雖於本院審理時證稱：被告丙○○所
    償還之前揭款項，是兌現94年之貨款，非本件貨款等語（見
    本院卷二第173 至174 頁），惟如被告丙○○有意詐欺告訴
    人詮盛公司之鋁材，即不可能於同一期間持續支付先前之貨
    款，故其此部分證詞，自難為被告丙○○不利之認定。
  (六)雖被告公司交付告訴人詮盛公司之票號CC0000000 號、金額
    為56萬1046元之支票，發票日期為96年3 月11日，為被告公
    司96年3 月9 日拒絕往來之後，惟證人戊○○於本院審理時
    證稱：被告公司所開支票，票期3 至4 個月等語（見本院卷
    二第172 頁），足見被告丙○○所交付支付貨款支票，並非
    即期支票，則該支票應於95年12月至96年1 月初所簽發，是
    被告丙○○簽發前揭支票時，被告公司尚未被銀行拒絕往來
    ，仍可合法使用支票，以促資金流通，被告丙○○自無簽發
    該支票之初，即有主觀不法所有之意圖，自不得率以詐欺罪
    責相繩。至告訴人詮盛、福笙公司嗣後要求被告2 人還款，
    被告2 人雖屢次設詞推託，未償還票款，被告公司取得瑞助
    公司票款後，未用以支付告訴人詮盛、福笙公司貨款等情，
    然此乃係債之關係成立後，民事債務不履行之範疇，尚與刑
    法詐欺罪之構成要件有間，被告是否構成詐欺罪，仍應視被
    告於訂約之初是否具有不法所有之意圖及有無施用詐術為斷
    ，尚難以被告事後不履行給付貨款責任即推論被告於訂約之
    始即具有不法所有之詐欺犯意及行為。
  (七)綜上所述，公訴人所舉之證據尚無法證明被告2 人自始即具
    有不法所有之詐欺意圖及行為。此外，本院復查無其他積極
    證據足資證明被告確有前開犯行，基於罪疑唯輕原則，即難
    謂被告2 人有何詐欺犯行。揆諸首揭說明，係屬不能證明被
    告2 人犯罪，自應為無罪之諭知。
據上論斷，應依刑事訴訟法第301條第1項前段，判決如主文。
本案經檢察官己○○到庭執行職務。
中    華    民    國    98    年    3     月    5     日
                  刑事第十五庭  審判長法  官   鄭詠仁
                                      法  官   方錦源
                                      法  官   謝枚霏
以上正本證明與原本無異。
如不服本判決應於收受送達後10日內向本院提出上訴書狀，並應
敘述具體理由；如未敘述上訴理由者，應於上訴期間屆滿後20日
內向本院補提理由書（均須按他造當事人之人數附繕本）「切勿
逕送上級法院」。
中    華    民    國    98    年    3     月    5     日
                                      書記官   楊馥如


司法院資訊處製作；財團法人民間司法改革基金會備份。
